【裁判字號】    94,訴,294
【裁判日期】    950407
【裁判案由】    水土保持法等
【裁判全文】
臺灣花蓮地方法院刑事判決               94年度訴字第294號
公  訴  人  臺灣花蓮地方法院檢察署檢察官
被      告  乙○○
            丙○○
            丁○○
上列被告等因違反水土保持法等案件，經檢察官提起公訴（93年
度核退偵字第487號），本院判決如下：
    主  文
乙○○、丙○○、丁○○均無罪。
    理  由
一、公訴意旨略以：被告乙○○、丙○○、丁○○、戊○○（俟
    其到案後，另行審結）4人，基於共同犯意，均明知未經許
    可取得採礦權，於民國93年1 月11日間，在花蓮縣玉里鎮○○段2319地號國有山坡地保育區土地，為圖私行採礦，竟開
    挖該處之坑道2 處，而為開發使用之行為，致生水土流失，
    旋經警方當場查獲，並扣得發電機1台、破碎機1台。因認被
    告3人均涉犯水土保持法第32條第1項之罪嫌、礦業法第69條
    第1項之私自採礦罪嫌、刑法第321條第2項、第1項第4 款之
    加重竊盜未遂罪嫌云云。
二、按犯罪事實應依證據認定之，無證據不得認定犯罪事實；又
    不能證明被告犯罪者，應諭知無罪之判決，刑事訴訟法第15
    4條第2項、第301條第1項分別定有明文。再所謂認定犯罪事
    實之證據，係指足以認定被告確有犯罪行為之積極證據而言
    ，苟未能發現相當證據，或證據不足為不利於被告事實之認
    定時，即應為有利於被告之認定，更不必有何有利之證據，
    亦不能以推測或擬制之方法，以為裁判基礎，最高法院29年
    上字第3105號、40年台上字第86號、56年台上字第807號判
    例意旨可資參照。
三、公訴人認被告乙○○、丙○○、丁○○3 人涉犯上開罪嫌，
    無非係以告發人甲○○之指述、被告乙○○、丙○○、丁○○及歐文彬於警詢中之供述、扣案之發電機、破碎機各1 台
    、花蓮縣玉里鎮○○段2319地號土地謄本、土地複丈成果圖
    及航照圖各1份及現場照片16幀為其主要論據。訊據被告3人
    堅決否認有何違反礦業法等犯行，均辯稱：93年1 月間某日
    ，渠等因受僱於被告歐文彬，在花蓮縣玉里鎮○○段2319地
    號土地上挖取玉石，被告歐文彬表示其有合法挖礦權，渠等
    才會同意以1個月1萬元之代價受僱挖取玉石等語。經查：
（一）被告3人於93年1月11日，在花蓮縣玉里鎮○○段2319地號
      土地上，開挖坑道2處以利渠等挖取玉石，旋經告訴人協
      同警方到場查獲，並扣得發電機1台、破碎機1台一情，業
      據證人甲○○於警詢及本院審理中證述明白，且為被告3
      人所是認，並有發電機及破碎機各1台扣案可佐，另有花
      蓮縣玉里鎮○○段2319地號土地謄本、土地複丈成果圖及
      航照圖各1 份及現場照片16幀附卷可稽。堪信其為真實可
      採，然此僅能證明被告3 人於上開土地上挖取礦石，尚不
      足據以認定被告3 人主觀上有違反礦業法、水土保持持法
      及竊盜之犯意。
（二）被告歐文彬於93年1 月間某日，以一個月一萬元之代價雇
      用被告乙○○、丙○○、丁○○在花蓮縣玉里鎮○○段23
      19地號土地上挖取玉石，被告歐文彬早晚皆用其所有之藍
      色廂型車接送被告3 人進出上開土地，但其沒有一起挖礦
      只是偶爾會來該處看被告3 人開挖情形等情，業據被告兼
      證人身份作證時乙○○、丙○○、丁○○於本院審理中證
      述明白，且互核均一致，另查被告3 人中之一人於告發人
      甲○○帶同警方前往查緝被告3 人挖取礦石之際，立即向
      警方表示渠等均係受僱於被告歐文彬一情，已據證人甲○○於本院審理中證述明白，則以被告3 人中之一人於警方
      查獲之第一時間即陳述係受僱於被告歐文彬，且被告3 人
      於警詢中就渠等受僱於被告歐文彬及其相關之細節均為一
      致之陳述觀之，堪信被告3人前開所述係受僱於被告歐文
      彬一情為真實可採。
（三）被告3 人係因被告歐文彬口頭告知其有合法採礦權，方同
      意受僱於被告歐文彬一情，此為被告兼證人乙○○、丙○○、丁○○於本院審理中證述明確，衡以證人歐文彬於警
      詢中亦證稱：伊有向礦務局申請前開土地之探礦權等語，
      堪信被告3 人前開證稱被告歐文彬曾向之告知其有採礦權
      等語為真實，衡諸常情，一般勞工倘受僱挖取礦石，多僅
      關心薪資多少、雇主是否可按時給付薪資等自身問題，對
      於雇主是否為合法挖礦者，多僅依據雇主之口頭說明而判
      斷之，不會謹慎地要求雇主提出相關之資料證明其屬合法
      ，況查，一般之採礦方式，無論有無許可證，係依照山上
      沖刷下來之岩石判斷何處有礦脈後，就在該處以開挖隧道
      方式採礦一情，已據證人甲○○於本院審理中證述綦詳，
      可知被告3 人亦無法依其開挖方式，判斷被告歐文彬歐文
      彬有無合法採礦權，則被告3 人既係因被告歐文彬已表示
      其有合法採礦權而同意受僱挖礦，自無從依據客觀情形知
      悉被告歐文彬並非合法採礦者，實難認渠等與被告歐文彬
      有共同違反礦業法、水土保持持法及竊盜之犯意聯絡。
（四）至證人歐文彬於警詢中證稱：伊只有雇用被告丁○○幫忙
      巡山，並未雇用被告3人挖取礦石云云，然查，上開地區
      ，業據證人甲○○以其友人江惠美之名義申請探礦並經核
      准，被告歐文彬雖曾申請過上開地區之探礦權，但已自行
      放棄該申請一情，業據證人即礦務局東區辦事處人員人員
      鍾民岳於偵查中證述明白，且有經濟部台濟委探字第3682
      號探礦執照乙份附卷可佐，可知被告歐文彬十分明白其對
      於上開地區並無探礦甚至採礦權利，其自不可能為此花費
      金錢雇用被告丁○○巡視上開無任何權利之山區之不利於
      己之行為，故證人歐文彬上開證詞之真實性並非無疑，尚
      難據以為被告3人不利之認定，附此敘明。
（五）按水土保持法第32條第1項之在公有或私人山坡地內未經
      同意擅自墾殖、占用或從事開發、經營或使用，致生水土
      流失或毀損水土保持之處理與維護設施罪，為實害犯，以
      發生水土流失或毀損水土保持之處理與維護設施之結果為
      必要，最高法院93年度台上字第455號判決可資參照，又
      實務上致生水土流失之認定，係以有水土保持法施行細則
      第35條第1項第1款至第7款情形之一，而達需緊急處理規
      模者，為參考標準，此有行政院農業委員會水土保持局94
      年11月17日水保監字第0941852309 號函1份附可參，經查
      ，公訴人雖認被告3人挖取上開坑道2處之行為，已致生水
      土流失，而違反前開水土保持法之規定，然均未提出證據
      證明被告3人上開挖取坑道之行為，發生何種水土流失之
      實際損害而達需緊急處置規模形，揆諸前揭說明，自不能
      僅以被告3人挖取坑道之行為，即認定渠等有違反水土保
      持法上開規定之犯行。
（六）綜上所述，公訴人據以起訴被告3人之證據僅足證明被告3
      人有開挖2處坑道以挖取礦石之行為，然尚不足以證明其
      等有違反礦業法、水土保持法及竊盜之犯意。此外，復查
      無其他積極證據足資證明被告3人確有公訴人所指之犯行
      ，本案不能證明被告3人犯罪，揆諸首揭法條及判例意旨
      ，爰均為被告3人無罪之諭知。
（七）被告歐文彬涉嫌部分，俟其通緝到案後另行審結，併予敘
      明。
據上論斷，應依刑事訴訟法第301條第1項之規定，判決如主文。
本案經檢察官張立言到庭執行職務。
中    華    民    國    95    年    4     月    7     日
                  臺灣花蓮地方法院刑事第二庭
                            審判長法  官  李豫雙
                                  法  官  林韋岑
                                  法  官  俞秀美
以上正本證明與原本無異。
如不服本判決，應於判決送達後10日內，向本院提出上訴狀。
                            書記官
中    華    民    國   95      年   4     月  10       日


司法院資訊處製作；財團法人民間司法改革基金會備份。
